臺灣臺北地方法院民事判決　　　　　　　　　　　　九十二年度訴字第五六四五號
　　原　　　告　戊○○
　　訴訟代理人　劉韋德律師
　　被　　　告　庚○○
　　　　　　　　丁○○
　　　　　　　　丙○○
　　共　　　同
　　訴訟代理人　張迺良律師
　　　　　　　　李振華律師
右當事人間請求侵權行為損害賠償事件，本院於中華民國九十三年十月八日言詞辯論
終結，判決如下：
    主  文
原告之訴及假執行之聲請均駁回。
訴訟費用由原告負擔。
    事實及理由
一、原告起訴主張：原告前為台北市醫師公會理事長兼第一屆全民健康保險基層總額
    支付制度台北區委員會（下稱台北區委員會）之主任委員，被告均為台北市醫師
    公會之會員，被告丁○○兼任台北醫師公會會刊（下稱系爭會刊）之發行人，被
    告丙○○、庚○○則分任系爭會刊之總編緝、執行長。民國九十二年六月間，因
    台北區委員會第一屆委員任期即將屆滿，而對於台北市醫師公會如何推派台北區
    委員會第二屆委員，台北市醫師公會與台北區委員會因各有堅持，而發生爭議，
    而此爭議源於分區組織簡則條文解釋之不同，亦為被告所明知，詎被告竟基於公
    然侮辱原告之故意，利用渠等於系爭會刊擔任要職之機會，由被告庚○○負責撰
    文，分別於系爭會刊第四十七卷第六期、第九期「同工專欄」，登載在台北市醫
    師與台北區委員會互動過程中，原告「唯我獨尊」「玩法弄權」「百般迫害」，
    為「害群之馬」」，「一再使用正常人想都想不到的手段干擾台北市醫師公會，
    但卻又高唱和諧與尊重的口號，處處以朕即是法律的心態，強迫他人配合。」、
    「蓄意忽視台北市醫師公會依法推派之委員名單，另以台北區委員會，逕行召集
    台北市醫師公會基層診所代表，亦欲另行推選委員；越權侵權地召集本會會員代
    表大會集會選舉，既像另立山頭又像籌組私人政府一樣」、「第二屆委員，由於
    先有戊○○，後有乙○○之接力式手段干擾，至今尚未正式產生，但他卻自行任
    命委員，並欲逕自進行主任委員之選舉，為個人之私，目無法紀，變本加厲，極
    端越權。」、「台北區委員會受到戊○○與乙○○二位大醫師之挾持與操控，黃
    李二人胡作非為不依法行政，另外又非法提報另一批名單，霸王硬上弓的做法得
    逞」等客觀上足以貶損原告社會地位之不實言論，將原告形容為行事專擅妄為，
    不遵守法令之人，不法侵害原告之名譽，致原告受有精神上之痛苦，爰依民法第
    一百八十四條第一項前段、第一百八十五條第一項、第一百九十五條第一項規定
    ，求命判決被告連帶給付新台幣（下同）五百萬元及法定遲延利息；並於系爭會
    刊以顯著篇幅刊登如附件所示之道歉啟示，回復原告名譽等語。並聲明：（一）
    被告應連帶給付原告五百萬元及自起訴狀繕本送達翌日起至清償日止，按週年利
    率百分之五計算之利息。（二）被告應於系爭會刊以顯著篇幅刊登如附件所示之
    道歉啟示。（三）原告願供擔保，請准宣告假執行。
二、被告丁○○則以：被告丁○○為現任台北市醫師公會理事長，依規定當然為系爭
    會刊之發行人，被告丁○○雖掛名系爭會刊之發行人，惟因身罹甲狀線癌，健康
    狀況不佳，平日除須綜理台北市醫師公會會務外，尚須參與各項醫學學術討會及
    醫事鑑定委員會工作，故從未於會刊出刊前審閱任何文章，於被告庚○○撰寫系
    爭文章前，亦未與其商議文章之內容，對原告不負任何侵權行為責任等語，資為
    抗辯。
三、被告庚○○、丙○○則以：中華民國醫師公會全國聯合會（下稱全聯會）為配合
    執行中央健康保險局全民健康保險基層總額支付制度（下稱總額支付制度），制
    定全聯會總額支付制度執行委員會組織簡則（下稱組織簡則），於全聯會理事會
    下設置全民健康保險總額支付制度委員會（下稱總額委員會），負責處理基層診
    所與醫院間執行總額支付制度之互動、協調、爭議事宜與訂定涉及雙方權益之平
    衡準則，並為中央健康保險局協商總額支付制度之對口單位。總額委員會設置「
    總額支付制度執行委員會（下稱執委會），負責總額支付制度之執行與規劃，執
    委會下設置各區委員會。原告為台北市醫師公會第十二屆理事長，依規定為台北
    區委員會之當然委員，並被推舉為台北區委員會第一任主任委員，而第一屆台北
    區委員會其餘台北市醫師公會之委員，則均未經台北市醫師公會理事會決議，由
    原告自行指派。第一屆台北區委員會委員任期於九十二年六月三十日屆滿前，台
    北區委員會函請台北市醫師公會推薦第二屆委員名單，台北市醫師公會於九十二
    年五月二十七日第五次理事會確定並提出推派名單，原告當時與會且對於推薦委
    員方式及推派名單並無任何異議。詎其竟於九十二年五月二十九日，以台北區委
    員會名義發函通知台北市醫師公會會員，訂於九十二年六月三日辦理台北區委員
    會第二屆委員選舉，經台北市醫師公會發函要求停止辦理，並請中央健保局糾正
    後，原告雖辭去台北區委員會主任委員，由副主任委員乙○○接任，然原告卻繼
    續與乙○○共同推動違法改選，並自行選出台北區委員，召第二屆第一次台北區
    委員會議，渠等上開行為，雖經執委會認定於法無據，惟乙○○依然故我，繼續
    召開多次第二屆台北區委員會議，意圖取代台北市醫師公會合法推派之委員，使
    台北市醫師公會推派之台北區委員至今無法產生，健保局因此拒絕給付全聯會相
    關行政費用，全聯會有關總額支付制度無法順利推動，間接造成基層醫療院所健
    保業務非常大之困擾。而台北市醫師公會為了全體會員之利益，自原告與台北市
    醫師公會抗衡違法推動台北區委員選舉以來，與台北區委員會、執委會、全聯會
    、中央健保局來回溝通，公文近百封，時間、人員勞費基鉅。被告庚○○於系爭
    會刊所撰寫之系爭文章，僅係陳述事實，讓台北市醫師公會會員知悉，而系爭會
    刊主要在傳遞公會訊息及醫學論述予所有會員知悉，在公會基層會員因健保業務
    發生困難而迭有反彈、抱怨之際，公會幹部自有透過與會員間傳播之刊物，加以
    說明之必要。系爭二文章，主要在闡述原告與乙○○無視組織簡則之規定，刻意
    利用職權與台北市醫師公會對立之始末，被告庚○○完全根據事實，對於得受公
    評之事項，撰寫文章，使會員了解事情真相，並無公然辱之故意，，客觀上不足
    以貶損原告之名譽，更無不法等語，資為抗辯。並聲明：（一）原告之訴及假執
    行之聲請均駁回。（二）如受不利判決，願供擔保，請准免假執行宣告。
四、原告主張被告丁○○為系爭會刊之發行人，被告庚○○、丙○○分別為系爭會刊
    之執行長、總編緝。被告庚○○於系爭會刊九十二年六月出版之第四十七卷第六
    期同工專欄，以執行長名義發表「和諧、互重與法理情，和諧與互重該如何實踐
    」專文及第四十七卷第九期發表「萬般無奈的選擇」，內容指涉原告「唯我獨尊
    、玩法弄權、百般迫害，害群之馬」，一再利用正常人想都想不到的手段干公會
    ，處處以朕即是法律的心態欲強迫他人配合；越權侵地召集本會會員代表大會集
    會選舉，既像另立山頭又像籌組私人政府；目無法紀，變本加厲，極端越權。操
    控台北區委員會，胡作非為不依法行政，非法提報另一批名單，霸王硬上弓，與
    乙○○係非法集團」等情，業據提出系爭會刊為證（見本院卷第十六頁至二三頁
    ），且為被告所不爭執，堪信為真。本件兩造所爭執者為被告庚○○前開文章內
    容，是否就可受公評之事為評論？有無違法阻卻事由？如無，被告丙○○、丁○○對於被告庚○○之行為，應否負連帶賠償責任？茲論述如下：
    （一）組織簡則第三條及第九條分別規定，基層執委會依中央健康保險局各分局
          行政轄區，設置各區委員會。各區委員會置委員若干人，各區各縣市醫師
          公會理事長為當然委員，另由各區內各縣市醫師公會每一百名健保特約診
          所醫師，推派或互選一人組成之，每縣市至少應有二名。而台北區委員會
          依同簡則第三條第一項第一款規定係由台北市、台北縣、宜蘭縣、基隆市
          、金門縣、連江縣組成，此有卷附組織簡則足參（見本院卷第三六至三八
          頁）。是依前開規定，台北區委員會委員之產生方式，係由前開各縣市醫
          師公會依第九條規定推派或互選，台北市之代表，亦應由台北市醫師公會
          依前開規定推派或互選之，而台北區委員會係各縣市醫師公會推派之代表
          組成，自無權決定台北市應如何推派台北區委員會之委員。
    （二）原告前係台北市醫師公會理事長，亦為台北區委員會第一屆主任委員，其
          任期至九十二年六月三十日屆滿，台北區委員會於第一屆委員任期屆滿前
          之同年五月十九日發函台北市醫師公會，請台北市醫師公會推派含理事長
          十四名之第二屆台北區委員，台北市醫師公會則於同年月二十七日將推派
          名單函送台北區委員會，此有卷附台北區委員會、台北市醫師公會函足稽
          （見本院卷第三八至四○頁）。惟台北區委員會早於函請台北市醫師公會
          推派第二屆委員名單前（即九十二年五月十五日），召開台北區委員會第
          十七次會議，決議於九十三年五月二十三日進行台北市委員選舉，此有卷
          附會議紀錄足憑（見本院卷第八三頁），該次會議所以作成前開決議，係
          因原告認為台北市醫師公會推派之名單不能反應台北市醫師公會之基層代
          表，不同意台北市醫師公會推派名單，改選時程亦係由原告主導等情，已
          據證人即時任台北區委員會第一屆副主任委員己○○證述在卷（見本院卷
          第一三六頁），並於台北市醫師公會推派委員後，於九十二年六月五日發
          函予台北市醫師公會會員代表，訂於同年月九日在台大校友聯誼主辦理台
          北區委員會第二屆委員選舉（見本院卷第四五頁），可見台北區委員會行
          文台北市醫師公會推派第二屆委員名單，僅具形式意義，並不打算亦不接
          受台北市醫師公會推派之委員。
    （三）如前所述，分區委員會委員產生方式，於組織簡則已有明定，台北區委員
          會係各縣市醫師公會推派之委員組成，第一屆委員於任期屆滿後即解任，
          並無權決定是否同意接受各醫師公會推派之委員，更無權利決定第二屆委
          員應如何產生，或自行選任任何一縣市醫師公會之委員。而分區委員會之
          章程係由全聯會理事會通過實施，章程要修改或變動，要經由理事會同意
          ，分區委員會章程並無委員推派或選舉職務，委員會不能推派選舉，第一
          屆委員沒有權利選舉下一屆委員，台北區委員會推派委員與台北市醫師公
          會推派委員衝突，經執委會居中協調結果，台北區委員會仍堅持用會員代
          表人選舉方式產生委員等情，亦據甲○○證述屬實（見本院卷第一六四頁
          ）。原告為台北區委員會主任委員，與繼任之主任委員乙○○主導台北市
          醫師公會有關台北區委員會委員產生之方式，與前開組織簡則規定，本有
          不合，經執委會協調後，仍堅持己見，而台北市醫師公會與台北區委員會
          間之互動過程，乃總額支付制度之執行狀況，為公共事務，且與台北市醫
          師公會健保特約診所醫師會員之權益、全民健保制度推行公共利益攸關，
          原告如何主導台北市醫師公會關於第二屆台北區委員應如何產生，造成與
          台北市醫師公會間之爭議，及因此造成如何之影響，本係可受公評之事件
          。雖原告主張台北區委員會決議事項採合議制。惟台北區委員會決議事項
          縱採合議制，然原告身為台北區委員會之主任委員，對於委員提議事項，
          未依組織簡則規定向會員提出說明，甚且介人主導整個分區委員選舉事件
          ，該行為本身亦係可受公評。被告庚○○於系爭文章中評述在與台北區委
          員會溝通過程中，原告如何「唯我獨尊、玩法弄權、百般迫害，害群之馬
          」，一再利用正常人想都想不到的手段干公會，處處以朕即是法律的心態
          欲強迫他人配合；越權侵地召集本會會員代表大會集會選舉，既像另立山
          頭又像籌組私人政府；目無法紀，變本加厲，極端越權。操控台北區委員
          會，胡作非為不依法行政，非法提報另一批名單，霸王硬上弓，與乙○○
          係非法集團」等語，自與公共性議題有關，而係屬可受公評之事，應先被
          推定為正當合法權利之行使，而得以阻卻不法。
五、綜上所述，本件庚○○於系爭會刊所撰寫之文章客觀上雖造成原告在社會評價之
    貶損，但被告庚○○既係對可受公評事項為適當評論，乃屬言詞自由範疇，為正
    當權利之行使，而得阻卻不法，即與侵權行為構成要件有別。從而，原告依侵權
    行為法律關係請求被告連帶賠償五百萬元及法定遲延利息，並請求被告於系爭會
    刊刊登如附件所示之道歉啟示，以為回復名譽之方法，即屬無據，應予駁回。原
    告之訴既經駁回，其假執行之聲請，失所附麗，應併予駁回。
六、原告之訴為無理由，依民事訴訟法第七十八條，判決如主文。
中　　　華　　　民　　　國　　九十三　　年　　　十　　　月　　二十二　　日
                              民事第五庭  法  官    吳素勤
正本係照原本作成
如對本判決上訴，須於判決送達後廿日內向本院提出上訴狀
中　　　華　　　民　　　國　　九十三　　年　　　十　　　月　　二十二　　日
                                          書記官    曾寶生
